【裁判字號】    96,訴,5311
【裁判日期】    970523
【裁判案由】    回復原狀等
【裁判全文】
臺灣臺北地方法院民事判決              96年度訴字第5311號
原      告  甲○○
            乙○○
            丙○○
上列三人共同
訴訟代理人  丁○○  住臺北市○.
被      告  己○○  住臺北市○.
            戊○○  住同上
上列二人共同
訴訟代理人  庚○○  住同上
上列當事人間請求回復原狀等事件，本院於民國97年4月29日言
詞辯論終結，判決如下：
    主  文
被告應給付原告丙○○新台幣伍萬參仟伍佰元。
原告其餘之訴駁回。
訴訟費用由被告負擔四分之一，餘由原告負擔。
本判決第一項得假執行，但被告如以新台幣伍萬參仟伍佰元為原
告預供擔保後，得免為假執行。
原告其餘假執行之聲請駁回。
    事  實
一、程序方面：
    按訴狀送達後，原告不得將原訴變更或追加他訴，但擴張或
    減縮應受判決事項之聲明者，不在此限，民事訴訟法第255
    條第1項第3款定有明文。本件原告於起訴時請求：1、被告
    應給付原告新台幣（下同）79,130元；2、應拆除遮雨棚、
    門扇及圍牆等地上物，回復法定空地（即台北市○○區○○
    段三小段00 00-0000地號）之原狀；3、被告應給付原告不
    當得利賠償金共計36萬元。嗣於訴訟中減縮聲明為請求：1
    、被告應給付原告53,500元；2、被告應拆除遮雨棚，回復
    法定空地之原狀，返還四分之三之使用權。核係屬減縮應受
    判決事項之聲明，依上開規定，應予准許。
二、原告起訴主張：
（一）原告所居住房屋坐落於台北市○○區○○段3小段443地號
      ，門牌號碼為台北市○○區○○街426巷1弄24號2樓、3樓
      ，4樓（下稱系爭建物），係為民國58年3月15日建造，距
      今38年，頂樓屋頂龜裂、老化，導致4樓室內漏水，歷經
      多次修繕，被告均未分攤任何費用。然依法共用部分之修
      繕費用與義務應為區分所有權人或住戶共同負擔，惟原告
      自94年7月多次自行及透過江山里里長與被告溝通，被告
      均避不見面，亦申請中山區公所召開調解會，希就屋頂共
      用區域之修繕達成修繕協調，並於96年4月24日以存證信
      函催告，詎被告均置之不理，系爭建物4樓室內因漏水嚴
      重受損，故要求被告分擔四分之一系爭建物共用區域頂樓
      屋頂修繕費用。被告應分擔之修繕費用金額計算如下：系
      爭建物屋頂防水工程214,000元，被告需分攤4分之1為53,
      500元。另被告未經原告等之同意，於系爭土地上設置遮
      雨棚、門扇及圍牆，致成私人室內空間，侵害原告等之所
      有權，況被告於其遮雨棚上擺放輪胎，雨後積水，造成環
      境髒亂，蚊蠅孳生，爰依民法第184條及第767條請求被告
      拆除遮雨棚，本件被告所使用之遮雨棚占用系爭建物既無
      任何權源，原告自得依法請求被告將系爭遮雨棚拆除，回
      復法定空地之原狀。為此提起本件訴訟。
（二）被告明知系爭建物所在為開放式社區，並未設立管委會，
      竟企圖規避區分所有權人修繕管理之責，蓋系爭建物應由
      本棟區分所有權人共同管理、維護，此為社會之慣例，被
      告於96年3月30日要求協調公共排水管之修繕，且各樓層
      也均攤維修費用，同理，被告亦應同意分擔系爭建物共用
      區域頂樓屋頂修繕費用，被告不應兩套標準。況系爭建物
      共有部分公共地下室目前也是由被告非法佔用，被告電錶
      設在公共樓梯內，卻聲稱從無使用公共樓梯，更令人無法
      接受。且系爭建物一樓法定空地所有權為區分所有權人共
      有並非被告所獨用，被告不僅獨占使用又未經區分所有權
      人同意，擅自破壞改變原始構造（破壞磚造大門，換裝紅
      色大門，併加裝頂棚），原告依法可要求被告回復原狀，
      並開放四分之三使用權於原告，其理至明。
（三）並聲明：1.被告應給付原告53,500元。2.被告應拆除遮雨
      棚，回復法定空地之原狀，返還四分之三之使用權於原告
      。3.願供擔保請准宣告假執行。
三、被告則以：
（一）系爭房屋之頂樓依其設置目的及通常使用方法，及使用習
      慣，屬二、三、四樓住戶之約定共用部分（即俗稱小公）
      ，並約定俗成而分管使用，此默示之約定等同規約，被告
      無法進出或使用收益頂樓平台，亦未曾負擔任何修繕、維
      護費用。退一步言之，原告所主張之頂樓修繕費用，均係
      四樓屋主所擅自任意花用，完全未經區分所有權人開會通
      過，原告未依公寓大廈管理條例之規定請求。又系爭房屋
      共52戶（即13棟），原告如主張頂樓為大公，亦應由52戶
      平均分攤。
（二）系爭房屋1樓之圍牆在建築之初，即有1樓圍牆之設計，其
      圍牆之門扇即進入1樓之必經門戶，並非進入圍牆後亦能
      通往2、3、4樓，因此1樓圍牆內之空地係由建商國泰建設
      規劃為1樓單獨使用無誤，即圍牆內空地使用權屬1樓所有
      ，並有竣工圖可按，迭經被告陳明在卷，而系爭建物2、3
      、4樓之入口，係另外從圍牆旁邊之樓梯門進入，與圍牆
      之門戶無關，茲原告變更訴之聲明，請求開放四分之三使
      用權於原告，顯已牴觸被告之使用權，且使用權並無法分
      割，豈有只開放四分之三之可能？原告此項請求，於法無
      據。另遮雨棚與圍牆內空地之使用權無關，是否違章，僅
      係建築管理上之行政程序問題，原告竟請求拆除，其請求
      權之基礎並無所本。
（三）依公寓大廈管理條例第10條第2項規定，共用部分之修繕
      ，由管理負責人或管理委員會為之，以上規定係屬法律強
      制規定，原告自行修繕已違反前開規定。又依公寓大廈管
      理條例第11條規定，共用部分之重大修繕或改良，應依區
      分所有權人會議之議決為之，原告未依法踐行法定之程序
      。又公寓大廈未設立管理委員會或管理負責人，應依同條
      例第29條之規定，申請主管機關依職權指定管理負責人，
      負責共用部分之維修。
（四）系爭建物實際上之分管使用情形自公寓竣工使用迄今數十
      年並無人異議確屬事實，僅因4樓之原告欲於頂樓違章加
      建，而被告依法亦無協同之義務，該4樓之原告乃興師問
      罪，破壞數十年來之和諧，任意否認分管之存在；實際上
      數10年來左右上下鄰居原本相安無事，4樓之原告購屋之
      初，1樓之圍牆內空地，甚至全社區之1樓圍牆內空地，均
      由1樓管領使用，原告係明知其情形而購買，至頂樓平台
      及其水塔之保養用益，樓梯間之使用維修，公共水電費之
      分攤等，全社區上百戶之1樓均未參與，原告購買之初即
      已查詢清楚，從外觀水電設施之配置亦一目了然，則原告
      購屋當時固為第三人，惟其受讓共有物時，即可得知分管
      契約之內容，依法自應受其拘束，不得任意於購屋後推翻
      。全社區一樓圍牆之管領使用事實，亦有如附件之照片足
      資證明，由照片中亦可證明左右鄰居之圍牆中間，早即由
      2、3、4樓住戶加設樓梯鐵門，將兩堵圍牆中之空地圍起
      來，即將梯間往外推，作為樓上住戶管領使用，購屋之初
      ，此等分管情形早已存在，豈可嗣後否認。民法第799條
      規定，數人區分一建築物，而各有一部者，該建築物及其
      附屬物之共同部分，推定為各所有人之共有。以上所謂推
      定者，指在無反證之情形下始有推定之可言，系爭建物之
      頂樓平台及梯間等確由樓上住戶共用，一樓圍牆內空地約
      定由一樓住戶專用，迭經被告舉證說明在案，原告援用首
      引法條，亦有不當，屋頂平台係屬樓上住戶「約定共用」
      ，並非約定專用，與公寓大廈第7條第3款並無牴觸，至被
      告根本無樓梯門鑰匙，即不可能共用該平台。以上所述梯
      間以上部份由樓上住戶約定共用，一樓圍牆內空地約定由
      一樓專用，此乃老舊公寓住戶間之「社會慣例」，原告既
      主張「社會慣例」之存在，豈可自己適用兩套標準。另廁
      所之通風管、梯間電錶等之設置，均屬房屋結構之部分，
      與通風管以外之平台或電錶以外之梯間之使用係屬兩回事
      ，與該等平台、梯間或一樓法定空地之是否共用無涉。
（五）並聲明：1.原告之訴駁回。2.如受不利判決，願供擔保請
      准免予假執行。
四、不爭執之事項：原告及被告為坐落於台北市○○區○○段3
    小段443地號土地之共有人，原告三人應有部分各4分之1，
    被告二人應有部分各8分之1，原告三人分別為上開土地上
    門牌號碼台北市○○區○○街426巷1弄24號2樓、3樓、4樓
    之所有權人，被告二人為同上門牌號碼1樓之所有權人（應
    有部分各2分之1），有原告所提土地登記簿謄本及建物登記
    簿謄本在卷可稽，並為二造所不爭執。
五、得心證之理由：
    原告主張被告未經全體共有人同意占有使用一樓空地，屬無
    權占有，且請求被告分攤四樓屋頂平台之修繕費用等語；被
    告則以系爭房屋興建時即有圍牆，其取得一樓空地之使用權
    ；又依台灣老舊公寓之使用習慣，樓梯間及頂樓均屬樓上住
    戶使用管理，一樓無權利進入使用，當然無分擔費用之義務
    ，頂樓平台是二樓以上住戶約定共用，有分管之事實為辯。
    按共有物，除契約另有訂定外，由共有人共同管理之，民法
    第820條第1項定有明文，可知共有物之管理，以由共有人共
    同管理為原則，分管為例外，被告既抗辯其有一樓空地使用
    權，及屋頂平台係二樓以上約定共用，有分管之事實等語，
    此為原告否認，被告自應就上開主張負舉證責任。
（一）原告請求被告拆除一樓遮雨棚返還一樓空地使用權部分：
      原告主張被告未經區分所有權人同意，於一樓空地加蓋遮
      雨棚，其根據所有權爭取使用權等語；被告辯稱系爭公寓
      於取得台北市政府工務局58使字第0340號使用執照，即有
      圍牆之設計等語，並提出「竣工後首層標準平面圖」為憑
      （見本院卷第16頁），經核，被告所提出「竣工後首層標
      準平面圖」，一樓之位置有「0.5B砌圍牆」之記載，是被
      告辯稱系爭房屋一樓之圍牆於系爭房屋興建時即有圍牆之
      設計，應屬可採；依系爭房屋原始一樓平面圖既有圍牆之
      設計，則圍牆內之空間，依系爭公寓客觀原始格局之限制
      ，只能由一樓住戶使用，被告辯稱其取得一樓空地之使用
      權，應屬可採。被告既取得一樓空地之使用權，其使用一
      樓空地即非無權占有，而被告搭建遮雨棚之行為，核屬合
      理使用，從而，原告請求被告被告拆除一樓遮雨棚返還一
      樓空地使用權部分，應認為無理由。
（二）原告請求被告分擔給付四樓屋頂平台修繕費用部分：
      原告主張系爭公寓頂樓平台並未有分管契約，且屋頂平台
      為共有部分，被告為區分所有權人，依公寓大廈管理條例
      第10條第2項、民法第822條之規定，應分攤屋頂平台修繕
      費用等語；被告辯稱系爭房屋之頂樓屬二、三、四樓住戶
      之約定共用部分（即俗稱小公）等語。
  １、經查，依原告所提系爭公寓建物平面圖及測量成果圖，系
      爭公寓屋頂平台並未登記（見本院卷第128頁至第132頁）
      。按數人區分一建築築物，而各有一部者，該建築物及其
      附屬物之共同部分，推定為各所有人共有，民法第799條
      定有明文。所謂共同部分，指性質上不許分割而獨立為區
      分所有客體之部分而言，屋頂平台為大樓之屋頂，係建築
      物主要構造，為維持建物安全及其外觀所必要的構造，其
      性質應屬整棟建物之共同使用部分，縱實務上未為所有權
      登記，仍不失其共有之性質，是系爭公寓屋頂平台屬二造
      共有，應堪認定。
  ２、玆應盡一步審酌者厥為，二造就系爭屋頂平台有無分管之
      約定？
      原告主張系爭屋頂平台並未分管；被告則辯稱系爭房屋之
      頂樓屬二、三、四樓住戶之約定共用部分，其並未使用頂
      樓，實際上有分管等語。經查，依原告所提系爭公寓屋頂
      平台未修繕前之照片所示，系爭公寓屋頂平台除有通風口
      及樓梯口外，為一空曠平台，並未見有何占有使用之情形
      （見本院簡易庭卷第17、18頁），則原告主張系爭屋頂平
      台並未分管使用，應屬可採。被告雖辯稱其一樓之自來水
      直接經由一樓之水表進入一樓屋內水管，並未經過樓頂之
      蓄水塔，固據被告提出照片為憑（見本院卷第32、33），
      又其未曾使用頂樓平台，也無樓梯鑰匙，根本無法進入樓
      梯到達屋頂等情，原告則主張渠等並未限制被告上頂樓，
      是被告上開所辯，縱係屬實，僅可認為被告對於權利之消
      極不行使，尚難認原告與被告對屋頂平台已為分管使用，
      被告辯稱系爭房屋之頂樓屬二、三、四樓住戶之約定共用
      云云，尚不足採。
  ３、按共有物之管理費，及其他擔負，除契約另有訂定外，應
      由各共有人，按其應有部分分擔之。共有人中之一人，就
      共有物之擔負為支付，而逾其所應分擔之部分者，對於其
      他共有人，得按其各應分擔之部分，請求償還，民法第82
      2條定有明文。又按共用部分、約定共用部分之修繕、管
      理、維護，由管理負責人或管理委員會為之。其費用由公
      共基金支付或由區分所有權人按其共有之應有部分比例分
      擔之。但修繕費係因可歸責於區分所有權人或住戶之事由
      所致者，由該區分所有權人或住戶負擔，其費用若區分所
      有權人會議或規約另有規定者，從其規定，公寓大廈管理
      條例第10條第2項、第3項亦定有明文。
 （1）本件系爭公寓屋頂平台屬二造共有，且尚難認原告與被告
      已對屋頂平台為分管使用，已如前述，則原告依上開規定
      請求被告依共有之應有部分比例負擔修繕費用，即屬有據
      。原告主張系爭屋頂平台已為修繕，其修繕費用為214,00
      0元，並已支付，業據原告提出發票、支票影本及照片為
      憑（見本院卷第83頁至第92頁），經核原告提出之支票，
      其發票人為原告丙○○，是依原告所提證據，僅足認系爭
      修繕費用係由原告丙○○支付，從而依民法第822條第2項
      之規定，原告丙○○請求被告給付修繕費用之4分之1（四
      戶中之一戶）即53,500元，即有理由，應予准許。至原告
      甲○○、乙○○並未舉證渠等有支付修繕費用，原告甲○○、乙○○請求被告給付部分，不應准許。
 （2）至被告雖辯稱系爭公寓共52戶（即13棟），應由52戶平均
      分攤；又依公寓大廈管理條例第10條第2項規定，共用部
      分之修繕，由管理負責人或管理委員會為之，係屬法律強
      制規定，原告自行修繕已違反前開規定。又依公寓大廈管
      理條例第11條規定，共用部分之重大修繕或改良，應依區
      分所有權人會議之議決為之，原告未依法踐行法定之程序
      云云。經查，依系爭公寓之建物登記簿謄本，系爭公寓之
      層數登記為四層，是系爭公寓屋頂平台之共同使用者為系
      爭建物之一至四樓（全樓層）之住戶，亦即原告三人及被
      告二人，自應由系爭建物四戶即兩造共同負擔，被告辯稱
      應由52戶平均分攤，自不可採。又依公寓大廈管理條例第
      55條第1項及第3項之規定，公寓大廈管理條例施行前已取
      得建造執照之公寓大廈，其未成立管理組織並報備者，僅
      是由主管機關輔導成立，是成立管理委員會或推選管理負
      責人，尚難認係強制規定；況本件系爭公寓四樓四位住戶
      ，已有原告三位同意修繕頂樓平台，應認系爭公寓已有四
      分之三區分所有權人同意修繕系爭屋頂平台，且修繕屋頂
      平台係屬維護改良行為，並非損害被告之權利，被告辯稱
      原告違反強制規定云云，亦不可採。
六、綜上所述，原告丙○○依民法第822條第2項、公寓大廈管理
    條例第10條第2項，請求被告給付屋頂平台修繕分攤費用53,
    500元，為有理由，原告逾此範圍之訴，即無理由，應予駁
    回。
七、本件所命給付未逾50萬元，應依民事訴訟法第389條第1項第
    5款依職權宣告假執行。被告陳明願供擔保免予假執行，爰
    酌定相當擔保金額准許之。至原告敗訴部分，其假執行已失
    所附麗，並予駁回。
八、因本案事證已臻明確，兩造其餘主張陳述及所提之證據，均
    毋庸再予審酌，附此敘明。
九、訴訟費用之負擔：民事訴訟法第79條。
中    華    民    國    97    年    5     月    23    日
                  民事第二庭  法  官  吳淑惠
以上正本係照原本作成。
如對本判決上訴，須於判決送達後20日內向本院提出上訴狀
中    華    民    國    97    年    5     月    26    日
                              書記官  蔡凱如


司法院資訊處製作；財團法人民間司法改革基金會備份。
